【裁判字號】    99,交聲,1067
【裁判日期】    990629
【裁判案由】    違反道路交通管理處罰條例聲明異議
【裁判全文】
臺灣臺北地方法院交通事件裁定        99年度交聲字第1067號
原處分機關  交通部公路總局臺北區監理所
異  議  人
即受處分人  甲○○
上列受處分人因違反道路交通管理處罰條例案件，對於交通部公
路總局臺北區監理所中華民國99年6 月15日所為之北監自裁字第
裁40-C00000000號裁決處分（原舉發案號：北縣警交大字第C000
00000 號）不服，而聲明異議，本院裁定如下：
    主  文
原處分關於罰鍰新臺幣肆萬玖仟伍佰元之部分撤銷。
上開撤銷部分，甲○○不罰。
    理  由
一、本件聲明異議意旨略以：異議人即受處分人甲○○於99年4
    月28日17時許，在臺北縣泰山鄉某小內飲用酒類後，已達不
    能安全駕駛動力交通工具之狀態，仍駕駛車牌號碼8723-QG
    號自用小客車上路行駛，欲返回臺北市○○區○○路2段114
    號3樓之1住處，嗣於同日23時12分許，行經臺北縣泰山鄉○
    ○○路與楓江路46巷口前，為警攔檢，經當場施以呼氣酒精
    濃度測試，測得呼氣值為每公升0.69毫克而查獲，顯已不能
    安全駕駛，案經臺北縣政府警察局新莊分局移送偵辦，並經
    臺灣板橋地方法院檢察署檢察官予以緩起訴處分，並命異議
    人於緩起訴確定，收到署檢察官執行緩起訴處分命令通知書
    後2個月內，向國庫支付新臺幣（下同）2萬元，詎原處分關
    以同一違規事實，再課處異議人罰鍰4萬9千5百元，惟依行
    政罰法第26條規定，異議人既已受刑事法律處罰，則不得就
    同一違反道路交通管理處罰條例之行為，再課予行政罰鍰（
    其餘處分，並未提出聲明異議），爰對原處分不服，依法聲
    明異議，請求撤銷原處分等語。
二、原處分機關之裁決處分意旨略以：受處分人即異議人確有上
    開酒後駕車，為警攔檢，經當場施以呼氣酒精濃度測試，測
    得呼氣值為每公升0.69毫克，因呼氣酒精濃度超過規定標準
    ，而為警舉發違反道路交通管理事件通知單逕行舉發，該原
    處分機關爰依道路交通管理處罰條例第35條第1項第1款規定
    ，以北監自裁字第裁40-C00000000號裁決處分：「一、罰鍰
    新臺幣肆萬玖仟伍佰元，吊扣駕駛執照12個月，並應參加道
    路交通安全講習。...」等語。
三、按汽車駕駛人飲用酒類或其他類似物後，其吐氣所含酒精濃
    度超過每公升0.25毫克，不得駕車；駕駛汽車經測試檢定酒
    精濃度超過標準，處汽車駕駛人罰鍰1 萬5 千元以上6 萬元
    以下，並當場移置保管該汽車及吊扣駕駛執照1 年；因而肇
    事致人受傷者，並吊扣駕駛執照2 年；致人重傷或死亡者，
    吊銷其駕駛執照，並不得再考領。道路交通安全規則第114
    條第2 款、道路交通管理處罰條例第35條第1 項第1 款分別
    定有明文。次按，一行為同時觸犯刑事法律及違反行政法上
    義務規定者，依刑事法律處罰之。但其行為應處以其他種類
    行政罰或得沒入之物而未經法院宣告沒收者，亦得裁處之。
    前項行為如經不起訴處分或為無罪、免訴、不受理、不付審
    理之裁判確定者，得依違反行政法上義務規定裁處之；又本
    法所稱其他種類行政罰，指下列裁罰性之不利處分：限制或
    禁止行為之處分：限制或停止營業、吊扣證照、命令停工或
    停止使用、禁止行駛、禁止出入港口、機場或特定場所、禁
    止製造、販賣、輸出入、禁止申請或其他限制或禁止為一定
    行為之處分，94年2 月5 日公布、95年2 月5 日施行之行政
    罰法第26條、第2 條第1 款亦定有明文。參以，行政罰法第
    26條之立法理由：(一)一行為同時觸犯刑事法律及違反行政法
    上義務規定時，由於刑罰與行政罰同屬對不法行為之制裁，
    而刑罰之懲罰作用較強，故依刑事法律處罰，即足資警惕時
    ，實無一事二罰再處行政罰之必要。且刑事法律處罰，由法
    院依法定程序為之，較符合正當法律程序，應予優先適用。
    但「罰鍰」以外之沒入或「其他種類行政罰」，因兼具維護
    公共秩序之作用，為達行政目的，行政機關仍得「併予裁處
    」，故為第1 項但書規定。(二)前述行為如經檢察官為不起訴
    處分或法院為無罪、免訴、不受理或不付審理（少年事件）
    之裁判確定，行政罰之裁處即無一事二罰之疑慮，故第2 項
    規定此時仍得依違反行政法上義務之規定裁處。準此以觀，
    前揭道路交通管理處罰條例第35條第1 項第1 款規定之處罰
    內容，係針對行為人違反行政法上義務規定之行政罰，且該
    條例關於一行為同時觸犯刑事法律及違反行政法上義務規定
    者，並無特別規定，是倘汽車駕駛人以單一酒後駕駛汽車行
    為，經測試檢定酒精濃度超過規定標準，而同時涉有刑法第
    185 條之3 公共危險罪嫌時，道路交通管理處罰機關除有行
    政罰法第26條第1 項但書得處以其他種類行政罰者之情形，
    得裁處其他種類行政罰外，關於罰鍰部分，即應依上開行政
    罰法第26條及道路交通管理處罰條例第10條規定移送地方法
    院檢察署處理，除於移送後再有上開行政罰法第26條第2 項
    所定不起訴等事由，得依違反行政法上義務規定裁處之情形
    外，要不得逕依道路交通管理處罰條例第35條第1 項第1 款
    規定裁處行為人罰鍰之行政罰，合先敘明。
四、復按，緩起訴期間內，有下列情形之一者，檢察官得依職權
    或依告訴人之聲請撤銷原處分，繼續偵查或起訴：(一)於期間
    內故意更犯有期徒刑以上刑之罪，經檢察官提起公訴者。(二)
    緩起訴前，因故意犯他罪，而在緩起訴期間內受有期徒刑以
    上刑之宣告者。(三)違背第253 條之2 第1 項各款之應遵守或
    履行事項者，刑事訴訟法第253 條之3 第1 項定有明文。是
    以案件經檢察官為「緩起訴」處分者，於「緩起訴」之猶豫
    期間內，其最後是否會被檢察官提起公訴，猶懸而未定，亦
    即「緩起訴」處分於猶豫期間內尚未具有實質之確定力，檢
    察官於緩起訴期間內，可對被告為繼續觀察，如被告顯無反
    省警惕之情或根本欠缺反省警惕之能力，檢察官仍得依職權
    或依告訴人之聲請，將被告「緩起訴」處分撤銷。再行政罰
    法第26條明訂一事不二罰原則，且應受行政罰之行為如經不
    起訴處分或為無罪、免訴、不受理、不付審理之裁判「確定
    」者，始得依違反行政法上義務規定裁處之，並未包括「緩
    起訴」處分在內，雖「緩起訴」處分之最終使被告免於刑事
    訴追之效果與「不起訴」處分之效果相同，惟政罰法第26條
    第2 項是否包括緩起訴處分情形，即非無疑；又上揭行政罰
    法中刑事法律處罰優先且不再處以行政秩序罰之目的，既係
    因為行為人已接受刑罰而足資警惕，且已發生懲罰之作用，
    即無使行為人陷於雙重處罰之不利益，則關於刑事法律處罰
    之範圍自應採取實質認定，凡刑事實體法或程序法中所規定
    客觀上剝奪行為人生命、自由、財產權利，主觀上亦因制裁
    之嚴厲性、痛苦性，其強度足以造成心理強制而間接達成矯
    正教化目的之處遇手段，皆應納入其中，而不以形式上符合
    刑法第32條至第34條所定主刑及從刑種類者為限，始與上揭
    法律規範之意旨相符。
五、經查：
  (一)本件異議人即受處分人對於其有於上開時地，飲酒後駕駛前
    揭機車之行為並不爭執，復有臺北縣政府警察局舉發違反道
    路交通管理事件通知單及臺灣板橋地方法院檢察署檢察官99
    年度偵字第13019號緩起訴處分書各1紙在卷可憑，堪可認定
    。惟異議人前開酒後駕車之行為，除構成道路交通管理處罰
    條例第35條第1項第1款之交通違規事由外，亦已合於刑法第
    185條之3服用酒類不能安全駕駛動力交通工具而駕駛罪之構
    成要件，臺灣板橋地方法院檢察署檢察官於斟酌受處分人之
    犯後態度及公共利益之維護後，認以緩起訴處分為適當，乃
    於99年5月30日以99年度偵字第13019 號為緩起訴處分，並
    於處分書中載明：「緩起訴期間為一年，異議人應於緩起訴
    處分確定，收到署檢察官執行緩起訴處分命令通知書後2 個
    月內，向國庫支付新臺幣（下同  ）2 萬元。」等情，有該
    緩起訴處分書1 件在卷可稽。是異議人上開負擔，名義上雖
    非「刑罰」，惟實質上已對異議人之財產權利造成影響，與
    不具任何制裁或處罰作用之不起訴處分性質，迥不相同，洵
    堪認定。
  (二)依上可知，異議人前開違反刑事法律禁止規範之犯罪事實既
    已明確，僅因檢察官採取緩起訴處分之替代性刑事處遇手段
    ，未將該案逕行起訴或聲請簡易判決處刑，致其後適用之刑
    事訴訟程序有所區別，然就異議人負有向檢察官指定之臺北
    市觀護志工協會支付3 萬元觀之，其如未能確實履行義務，
    依刑事訴訟法第253條之3第1項第3款之規定，異議人將遭受
    撤銷緩起訴處分之不利益；反之，倘其確實遵守並履行各項
    緩起訴條件，除非合於刑事訴訟法第260 條所定情形之一，
    否則異議人即無再就同一案件遭受刑事訴追之虞。是以，檢
    察官所課以異議人之上開負擔，雖非「刑罰」，惟性質係實
    質上之制裁，且對異議人之權利亦造成影響，已產生實質刑
    罰之效果，而與不具任何制裁或處罰作用之不起訴處分，迥
    不相同。再者，行政罰法第26條第2 項既未將緩起訴處分列
    舉其中，本於「例外規定從嚴解釋」之法理，亦不應將條文
    中「不起訴處分」之範圍，擴及於性質並非完全相同之「緩
    起訴處分」。雖交通部95年7月17日交路字第0950006986 號
    函釋稱：緩起訴處分係使被告免於刑事訴追之效果與不起訴
    處分之效果相同。惟行政罰法第26條第2 項乃例外得裁處行
    政秩序罰之補充規定，參諸該條文係將「不起訴處分」、「
    無罪」、「免訴」、「不受理」、「不付審理」等不能證明
    刑事被告犯罪或未曾使其實際接受刑罰之情形逐一臚列，顯
    然與該條第1 項所指發生處罰競合之前提要件不同，故明定
    有該條第2 項所列情形者，仍應依違反行政法上義務規定裁
    處。本件緩起訴處分既非不能證明行為人之犯罪事實，且有
    附加向公益團體支付款項之實質處罰，自與上開行政罰法第
    26條第2 項列舉之不起訴處分等情形迥然有別，仍無從遽為
    比擬而為相同之處置。如若不然，則刑事被告如經法院循審
    判程序判處罰金或得以易科罰金之拘役或有期徒刑，均得以
    援用行政法罰第26條第1 項之規定，免於處以行政秩序罰之
    雙重不利益；至於藉由緩起訴處分而節省司法資源者，在基
    於實質懲罰目的而其自由權、財產權遭受剝奪之餘，卻仍需
    繳納一定金額之行政罰鍰，其結果勢必降低刑事被告接受緩
    起訴處分之意願，而與訂定緩起訴處分以替代繁複刑事審判
    程序之制度性機能相悖。
  (三)綜上，異議人因駕車經測試檢定有酒精濃度超過規定標準部
    分，既已因另犯刑法第185條之3酒醉駕車之公共危險罪嫌，
    經臺灣板橋地方法院檢察署檢察官99年度偵字第13019 號緩
    起訴處分，並附加前揭支付款項之實質上為處罰性質之條件
    ，則原處分機關對仍為本件關於罰鍰部分之裁決處分，將使
    異議人有同時遭受行政處罰及刑事訴追之危險，顯與行政罰
    法第26條規定之立法意旨相違背。從而，異議人就上揭裁決
    處分中之罰鍰部分聲明異議，非無理由，原處分就此罰鍰部
    分應予撤銷，另由本院為異議人不罰之諭知。
  (四)至於前開裁決處分中之關於吊扣駕駛執照12個月，並應參加
    道路交通安全講習部分，則係預防將來再犯危險之管制罰，
    而有別於前揭針對已發生違規事實科處罰鍰之行政秩序罰，
    屬行政罰法第26條第1 項但書所稱之「其他種類行政罰」，
    原處分機關仍得依道路交通管理處罰條例第35條第1項第1款
    予以裁處，仍應依法行政執行，且受處分人就此部分亦無異
    議，自不在本院審理範圍內，併此敘明。
六、綜上所述，原處分機關所為上開罰鍰之行政裁罰部分，尚非
    適法，本件聲明異議，為有理由，應予撤銷，並為不罰之諭
    知。
據上論斷，應依道路交通管理處罰條例第87條第2 項、道路交通
案件處理辦法第20條，裁定如主文。
中    華    民    國    99    年    6     月    29    日
                  交通法庭法  官  施添寶
以上正本證明與原本無異。
如不服本裁定應於送達後5日 內，向本院提出抗告狀。
                          書記官  陳弘文
中    華    民    國    99    年    6     月    29    日

司法院資訊處製作；財團法人民間司法改革基金會備份。
